臺灣屏東地方法院民事判決
110年度潮原簡字第50號
原      告  嚴隱長  

            楊菱喬  

前列二人共同
訴訟代理人  沈煒傑律師
            吳佳融律師
被      告  慕妮拉勒格安

訴訟代理人  黃國瑋律師(法扶律師)
上列原告因被告過失致死案件（本院109年度原交訴字第14號）
，提起刑事附帶民事訴訟請求損害賠償（本院110年度原交重附
民字第2號），經本院刑事庭裁定移送前來，本院於111年3月23
日言詞辯論終結，判決如下：
　　主  文
被告應給付原告乙○○新臺幣（下同）503,708元，及自110年5月2
6日止，按年利率5%計算之利息。
被告應給付原告甲○○356,518元，及自110年5月26日止，按年利
率5%計算之利息
原告其餘之訴駁回。
本判決得假執行，但被告以503,718元為原告乙○○預供擔保後、
以356,518元為原告甲○○預供擔保後，得免為假執行。
　　事實及理由
一、原告方面：
㈠、被告於108年11月27日18時39分許，駕駛車牌號碼0000-00號
    自小客車，沿屏東縣瑪家鄉屏37線道路，由西往東方向行駛
    ，至屏東縣瑪家鄉三和（屏37線）與美園巷無號誌巷口，適
    有被害人嚴正翰騎乘車牌號碼000-0000號機車，沿美園巷由
    南往北方向行駛，被告行經無號誌交岔路口，應注意減速慢
    行，作隨時停車之準備，且被告為左方車應暫停禮讓右方車
    先行，而按當時情形亦無不能注意情事，疏未注意，仍以相
    當時速前行，被害人從被告右方向左行駛遭被告之左侧車頭
    撞擊，旋彈飛至被告對向道路草皮旁，被告車輛因撞擊整片
    保險桿掉落，飛至對向車道，左側車燈散落道路，水箱漏水
    ，車尾停於過交岔路口5公尺處，被害人車輛自對向車道斜
    向延至草皮，遺有刮地痕9公尺。被害人嚴正翰經送醫後，
    終因中樞衰竭、頭部外傷併創傷性顧内出血、胸壁挫傷及左
    脛骨骨折（左小腳斷裂開放性骨折），傷重不治死亡。原告
    乙○○除因此受有支付被害人嚴正翰醫療費用及殯葬費用之損
    害，另原告二人亦受有將來扶養費用及精神上之損害，被告
    前開行為與原告之權利侵害及損害間具有相當因果關係，是
    原告爰依民法第184條第1項前段、第2項、第191條之2、第1
    92條第1、2項及第194條之規定，請求被告負賠償之責。
㈡、茲就原告二人所受損害分別說明如下：
 1、原告乙○○部分：①醫療費用：975元、②殯葬費用：537,000元
    、③扶養費：原告乙○○於61年02月26日生，現年49歲，育有
    二名子女，依107年臺灣地區簡易生命表男性平均餘命，尚
    有31.14年。而被害人嚴正翰對於原告乙○○負有法定扶養義
    務，扣除被害人嚴正翰於20歲以前由原告扶養外，被害人嚴
    正翰自20歲起應依法扶養原告乙○○。依行政院主計總處所為
    家庭收支調查，108年高雄市平均每人每月消費支出為22,94
    2元計算，一年為275,304元，依霍夫曼式計算法扣除中間利
    息（首期給付不扣除中間利息）核計其金額為2,626,980元
    。④精神慰撫金：查被害人嚴正翰為原告乙○○及甲○○之子，
    死亡時年僅18歲多，原告二人白髮人送黑髮人，生活遭逢劇
    變，心情至為悲满所受精神上之打擊誠屬重大，爰請求被告
    賠償原告300萬元之精神慰撫金。
 2、原告甲○○部分：①扶養費：原告甲○○於68年03月03日生，現
    年42歲，育有二名子女，依107年臺灣地區簡易生命表女性
    平均餘命，尚有43.1年，而被害人嚴正翰對於原告甲○○負有
    法定扶養義務，扣除被害人嚴正翰於20歲以前由原告扶養外
    ，嚴正翰自20歲起應依法扶養原告甲○○。依行政院主計總處
    所為家庭收支調查，108年高雄市平均每人每月消費支出22,
    942元計算，一年為275,304元，依霍夫曼式計算法扣除中間
    利息（首期給付不扣除中間利息）核計其金額為3,210,707
    元。②精神慰撫金：與原告乙○○之理由相同，請求金額亦為3
    00萬元。
㈢、對被告抗辯之陳述：屏東科技大學先進車輛技術研究暨服務
    中心鑑定報告解釋法令錯誤，其鑑定意見顯非可採，被告應
    負擔本件肇事主因。若法院認原告二人於法定退休年齡前，
    仍得以工作收入維持生活，並無受扶養之必要，依勞動基準
    法第54條第1項第1款，年滿65歲得強制退休之規定，仍應認
    原告二人分別於年滿65歲時，具有請求扶養之權利，且憑原
    告二人現有財產之使用收益情況，尚無法滿足得維持生活之
    條件，而原告二人縱有退休收入，亦係基於其工作能力而得
    之利益，不屬維持生活之財產，故原告二人已符合不能維持
    生活之要件。另原告二人確已請領強制險各100萬元，同意
    自給付總額中予以扣除。
㈣、並聲明：
 1、被告應給付原告乙○○6,164,955元，及自刑事附帶民起訴狀
    繕本送達翌日起至清償日止，按年息5%計算之利息。
 2、被告應給付原告甲○○6,210,707元，及自刑事附帶民起訴狀
    繕本送達翌日起至清償日止，按年息5%計算之利息。
 3、訴訟費用由被告負擔。
 4、原告願供擔保請准予宣告假執行。　　　　
二、被告抗辯：
㈠、不否認有發生交通事故，惟認為被害人就本件事故之發生，
    應負主要之肇事責任，被告負擔之肇事比例以20%為適當。
    對於原告二人請求之費用，茲分述如下：醫療費用部分975
    元不爭執；殯葬費用537,000元不爭執；原告乙○○受扶養權
    利所生之將來扶養費用部分，認原告乙○○現年49歲，尚未達
    法定退休年齡，且其經營洸工程行，難認符合民法第1117條
    所示之不能維持生活之要件，縱認定符合撫養要件，然負擔
    扶養義務者，除被害人嚴正翰以外，尚有配偶即甲○○及長女
    嚴以晴；原告甲○○受扶養權利所生之將來扶養費用部分，認
    原告甲○○現年42歲，尚未達法定退休年齡，難認符合民法第
    1117條所示之不能維持生活之要件，縱認定符合撫養要件，
    然負擔扶養義務者，除被害人嚴正翰以外，尚有配偶即原告
    乙○○及長女嚴以晴；原告二人之精神慰撫金部分，請求金額
    過高，因被告並非車禍主因，且被告家中經濟狀況並非良好
    ，尚須扶養兩名未成年子女；又原告二人業已請領強制險各
    100萬元，應於給付總額中予以扣除等語。
㈡、並聲明：原告之訴駁回。訴訟費用由原告負擔。如受不利判
    決，願供擔保請准宣告免為假執行。
三、得心證之理由　　　
㈠、按刑事訴訟判決所認定之事實，固非當然有拘束民事訴訟判
    決之效力，但民事法院調查刑事訴訟原有之證據，而斟酌其
    結果以判斷事實之真偽，並於判決內記明其得心證之理由，
    即非法所不許（最高法院67年臺上字第2674號、49年臺上字
    第929號裁判要旨參照），是本院自得調查刑事訴訟中原有
    之證據，並斟酌其結果以判斷其事實，合先敘明。
㈡、原告2人主張其為被害人嚴正翰之父母，被告於前開時、地，
    疏未注意行經無號誌之交岔路口，應減速慢行，而未為之，
    適嚴正翰騎乘機車行經該處，不慎撞及被告車輛，因此人、
    車倒地，受有創傷性硬腦膜下出血併顏面撕裂傷、胸壁挫傷
    、雙側性小腿挫傷、左側小腿閉鎖性骨折等傷害，經送醫救
    治後，仍於同日20時23分許，因中樞衰竭、頭部外傷併創傷
    性顱內出血、胸壁挫傷及左脛骨骨折，傷重不治而死亡，原
    告乙○○已支出醫療費、殯葬費等情，業據提出全戶戶籍謄本
    、除戶謄本、屏東基督教醫院急診收據、觀音菩薩紀念公園
    訂位單、第一銀行交易證明單為證（見附民卷第15至17頁、
    第21至25頁），並經本院依職權調閱本院刑事庭109年度交
    訴字第14號卷核閱屬實，亦為被告所不爭執，自堪信為真實
    。
㈢、次按汽車、機車或其他非依軌道行駛之動力車輛，在使用中
    加損害於他人者，駕駛人應賠償因此所生之損害，但於防止
    損害之發生，已盡相當之注意者，不在此限。復按因故意或
    過失，不法侵害他人之權利者，負損害賠償責任；不法侵害
    他人致死者，對於支出醫療及增加生活上需要之費用或殯葬
    費之人，亦應負損害賠償責任；被害人對於第三人負有法定
    扶養義務者，加害人對於該第三人亦應負損害賠償責任；不
    法侵害他人致死者，被害人之父、母、子、女及配偶，雖非
    財產上之損害，亦得請求賠償相當之金額，民法第191條之2
    、第184條第1項前段、第188條第1項本文、第192條第1、2
    項、第194條分別定有明文。因被告前揭過失致生本件事故
    ，並致生嚴正翰死亡之結果，且被告前揭過失與嚴正翰之死
    亡結果間有相當因果關係，而原告2人，分別為嚴正翰之父
    、母，則原告2人主張被告應就其等之損害負侵權行為損害
    賠償之責，即屬有據。茲就原告2人請求之內容分述如下：
　⒈醫療及殯葬費用：
    原告乙○○主張嚴正翰因本次車禍事故不治，而支付醫藥費97
    5 元及殯葬費用537,000元等情，有上開收據在卷可稽，且
    為被告所不爭執，則其請求賠償支出之醫療費用及殯葬費用
    ，自屬可採。
　⒉扶養費：
　⑴按左列親屬，互負扶養之義務：一、直系血親相互間。二、
    夫妻之一方與他方之父母同居者，其相互間。民法第114條
    定有明文。又扶養之程度，應按受扶養權利者之需，與負扶
    養義務者之經濟能力及身分定之，民法第1119條亦有明文。
    次按受扶養權利者，以不能維持生活而無謀生能力者為限。
    前項無謀生能力之限制，於直系血親尊親屬，不適用之，民
    法第1117條定有明文。另父母與子女間之扶養義務，固屬生
    活保持義務，惟依民法第1117條第1 項、第2 項規定，直系
    血親尊親屬受扶養者，其扶養權利，雖不以無謀生能力為必
    要，但仍須受「不能維持生活」之限制（最高法院87年度臺
    上字第1696號判決意旨參照）。而所稱「不能維持生活」者
    ，係指不能以自己之財產維持生活而言（最高法院98年度臺
    上字第1798號判決意旨參照）。質言之，直系血親尊親屬或
    配偶若無庸工作而得利用其既有財產之收入（如租金或利息
    ）以維持其生活者，即係屬有財產得以維持生活；然若其維
    持生活所需尚須以其工作所得或蝕其財產老本者，即非屬有
    財產得以維持生活。再依民法第192 條第2 項，命加害人一
    次賠償扶養費用，須先認定被害人於可推知之生存期內，應
    向第三人支付扶養費用之年數及其歷年應付之數額，並就歷
    年將來應付之數額，各以法定利率為標準，依霍夫曼式計算
    法，扣除各該年以前之利息，俾成歷年現在應付之數額，再
    以歷年現在應付之總數為賠償額，方為合法（最高法院29年
    附上字第379號民事裁判可參）。查原告二人分別為嚴正翰
    之父母，其等依民法第1116條第1項第1款規定，自分別有受
    嚴正翰扶養之權利。查：
　①原告乙○○部分：
　　原告乙○○為嚴正翰之父，依民法第1116條第1項第1款，得請
    求扶養費，然揆諸上開規定，應以不能維持生活為限，但不
    以無謀生能力為必要。查原告乙○○現經營工程行，且名下有
    房屋、土地及汽車（財產總額共5,118,060元）以及109年度
    薪資所得共176,400元等情，有稅務電子閘門財產調件明細
    表在卷可證，資力非寡，則原告於年滿65歲強制退休年齡前
    ，應無不能維持生活之情形，尚無受嚴正翰扶養之必要，被
    告抗辯原告乙○○應於65歲後方得請求被告給付扶養費，即屬
    可採。次查，參照主計處統計107年臺灣地區男性簡易生命
    表所示，自65歲計算結果，其尚有受扶養之平均餘命18.44
    年。而原告乙○○之法定扶養義務人除嚴正翰外，尚有其配偶
    及其直系血親卑親屬2名，故被告對原告乙○○應負之法定扶
    養義務，應為3分之1 。原告主張應以108年高雄市平均每月
    每月消費支出22,942元計算，一年為275,304元，被告對此
    亦不爭執，則嚴正翰對原告乙○○於其平均餘命年限所應負扶
    養義務，即原告乙○○原本得請求被告賠償之扶養費用，依年
    別單利百分之五複式霍夫曼係數表計算法，依霍夫曼式計算
    法扣除中間利息（首期給付不扣除中間利息）核計其金額為
    1,221,295元【計算方式為：(275,304×13.00000000+(275,3
    04×0.44)×(13.00000000-00.00000000))÷3=1,221,295.0000
    00000。其中13.00000000為年別單利5%第18年霍夫曼累計係
    數，13.00000000為年別單利5%第19年霍夫曼累計係數，0.4
    4為未滿一年部分折算年數之比例(18.44[去整數得0.44])。
    採四捨五入，元以下進位】。原告乙○○逾此部分之請求，尚
    屬無據。
　②原告甲○○部分
　　原告甲○○為嚴正翰之母，依民法第1116條第1項第1款，得請
    求扶養費，然揆諸上開規定，應以不能維持生活為限，但不
    以無謀生能力為必要。查原告名下有房屋、土地（財產總額
    共1,963,110元）以及109年度所得共205,964元等情，有稅
    務電子閘門財產調件明細表在卷可證，資力非寡，則原告於
    年滿65歲強制退休年齡前，應無不能維持生活之情形，尚無
    受嚴正翰扶養之必要，被告抗辯原告甲○○應於65歲後方得請
    求被告給付扶養費，即屬可採。次查，參照主計處統計107
    年臺灣地區女性簡易生命表所示，自65歲計算結果，其尚有
    受扶養之平均餘命22.12年。而原告甲○○之法定扶養義務人
    除嚴正翰外，尚有其配偶及其直系血親卑親屬2名，故被告
    對原告甲○○應負之法定扶養義務，應為3分之1 。原告主張
    應以108年高雄市平均每月每月消費支出22,942元計算，一
    年為275,304元，被告對此亦不爭執，則嚴正翰對原告甲○○
    於其平均餘命年限所應負扶養義務，即原告甲○○原本得請求
    被告賠償之扶養費用，依年別單利百分之五複式霍夫曼係數
    表計算法，依霍夫曼式計算法扣除中間利息（首期給付不扣
    除中間利息），核計其金額為1,391,296元【計算方式為：(
    275,304×15.00000000+(275,304×0.12)×(15.00000000-00.0
    0000000))÷3=1,391,296.000000000。其中15.00000000為年
    別單利5%第22年霍夫曼累計係數，15.00000000為年別單利5
    %第23年霍夫曼累計係數，0.12為未滿一年部分折算年數之
    比例(22.12[去整數得0.12])。採四捨五入，元以下進位】
    ，原告甲○○逾此部分之請求，尚屬無據。
  ⒊慰撫金
    再按慰撫金之賠償，須以人格權遭遇侵害，使精神上受有痛
    苦為必要，其核給之標準固與財產上損害之計算不同，然非
    不可斟酌雙方身分、資力與加害程度，及其他各種情形核定
    相當之數額（最高法院51年臺上字第223號判決要旨參照）
    。故所謂「相當」，自應以實際加害情形與其人格權影響是
    否重大及嚴正翰之身分、地位與加害人之經濟情況等關係定
    之。查原告乙○○名下有不動產及汽車、原告甲○○名下亦有不
    動產，被告名下有不動產 ，並經本院調閱稅務電子閘門財
    產所得調件明細表核閱屬實，是本院審酌原告等2人分別為
    嚴正翰之父母，遭逢至親車禍身故，心中悲慟要屬常情，原
    告等2人因此受有無法回復之痛苦，並衡酌兩造之社會、經
    濟地位等一切情狀，認原告2人請求被告賠償精神慰撫金應
    均為200萬元，逾此部分之請求，尚嫌過高。
  ⒋綜上，原告乙○○得請求被告賠償之金額為3,759,270元(計算
    式：975＋537000＋0000000＋0000000＝0000000)；原告甲○○得
    請求被告賠償之金額為3,391,296元(計算式：0000000＋0000
    000＝0000000)。
　㈣復按損害之發生或擴大，被害人與有過失者，法院得減輕賠
    償金額，或免除之，民法第217 條第1 項定有明文。又民法
    第192 條第1 項規定不法侵害他人致死者，對於支出殯葬費
    之人，亦應負損害賠償責任，係間接被害人得請求賠償之特
    例。此項請求權，自理論言，雖係固有之權利，然其權利係
    基於侵權行為之規定而發生，自不能不負擔直接被害人之過
    失，倘直接被害人於損害之發生或擴大與有過失時，依公平
    之原則，亦應有民法第217 條過失相抵規定之適用（最高法
    院73年度臺再字第182號判決要旨參照）。次按汽車行駛至
    無號誌之交岔路口，支線道車應暫停讓幹線道車先行；未設
    標誌、標線或號誌劃分幹、支線道者，少線道車應暫停讓多
    線道車先行；車道數相同時，轉彎車應暫停讓直行車先行；
    同為直行車或轉彎車者，左方車應暫停讓右方車先行，道路
    交通安全規則第102 條第1 項第2 款定有明文。依刑事卷內
    附之道路交通事故現場圖及現場照片觀之（相卷第18、27至
    28頁），本案交通事故地點為無號誌之交岔路口，屏37線道
    路為幹線道，美園巷設有「停」標字，為支線道，依前揭規
    定，被告係行駛於幹線道，而被害人嚴正翰係行駛於支線道
    ，被害人嚴正翰應暫停讓被告車輛先行，然其疏未注意及此
    ，就本案交通事故之發生與有過失，交通部公路總局高雄
    區監理所屏澎區車輛行車事故鑑定會、交通部公路總局車輛
    行車事故鑑定覆議會及國立屏東科技大學先進車輛技術研究
    暨服務中心均同此認定。本院認依現場圖所示，被告行駛於
    幹線道，於該路口復有樹木，而被害人行駛之美園巷，路口
    處有明確的「停」之標誌，被害人就本件事故之違反義務之
    程度，顯較大，故認為嚴正翰對本件車禍應負60%之過失責
    任，被告則應負40%之過失責任，原告2人亦須承擔嚴正翰之
    與有過失後，則依兩造過失比例減輕被告之賠償金額後，原
    告乙○○得請求被告賠償之金額為1,503,708元(計算式：0000
    000×0.4＝0000000)；原告甲○○得請求被告賠償之金額為1,35
    6,518元(計算式：0000000×0.4＝0000000，小數點以下四捨
    五入)
㈤、末按保險人依本法規定給付之保險金，視為加害人或被保險
    人損害賠償金額之一部分；加害人或被保險人受賠償請求時
    ，得扣除之，強制汽車責任保險法第32條定有明文。此一規
    定之立法目的，在於保險人之給付乃由於被保險人支付保險
    費所生，性質上屬於被保險人賠償責任之承擔或轉嫁，自應
    視為加害人或被保險人損害賠償金額之一部分，為避免受害
    人雙重受償，渠等於受賠償請求時，自得扣除之。查原告2 
    人於本件車禍事故發生後，已分別受領強制汽車責任保險理
    賠金關於死亡保險金各100萬元等情，依據前開說明，強制
    汽車責任保險給付部分，應視為被告損害賠償金額之一部分
    ，自應由原告所得請求之賠償範圍內扣除，是原告乙○○得請
    求被告賠償之金額為503,708元(計算式：0000000－0000000＝
    503708）；原告甲○○得請求被告賠償之金額為356,518元(計
    算式：0000000－0000000＝356518)。
四、末按給付無確定期限者，債務人於債權人得請求給付時，經
    其催告而未為給付，自受催告時起，負遲延責任，其經債權
    人起訴而送達訴狀者，與催告有同一之效力；遲延之債務，
    以支付金錢為標的者，債權人得請求依法定利率計算之遲延
    利息；應付利息之債務，其利率未經約定，亦無法律可據者
    ，週年利率為百分之5 ，民法第229 條第2 項、第233 條第
    1 項前段、第203 條分別定有明文。本件原告2人對被告之
    侵權行為損害賠償債權，核屬無確定期限之給付，既經原告
    2人提起本件刑事附帶民事訴訟，而起訴狀繕本業分別於110
     年5 月25 日送達被告，被告迄未給付，當負遲延責任。準
    此，原告請求被告給付自刑事附帶民事起訴狀繕本送達翌日
    即110 年5 月26 日起至清償日止，按週年利率5% 計算之遲
    延利息，應屬有據。
五、綜上所述，原告2 人依侵權行為之法律關係，請求被告給付
    原告乙○○503,708元、原告甲○○356,518元，及自110 年5 月
    26日起，均至清償日止，按週年利率5%計算之遲延利息，為
    有理由，應予准許；逾此範圍之請求，則屬無據，應予駁回
    。
六、本件原告勝訴部分，係就民事訴訟法第427 條第2 項訴訟適
    用簡易程序所為被告敗訴之判決，依同法第389 條第1 項第
    3 款之規定，應依職權宣告假執行；又法院應依職權宣告假
    執行者，本毋庸原告為聲請，若原告仍聲請願供擔保宣告假
    執行者，該聲請僅具督促法院職權發動之效力，爰不另為供
    擔保之諭知，併予敘明；另依同法第392 條第2 項之規定，
    依被告聲請宣告被告如預供擔保，得免為假執行。至本件原
    告敗訴部分，其假執行之聲請因訴之駁回而失所附麗，併予
    駁回之。
七、原告提起本件刑事附帶民事訴訟，而由本院刑事庭依刑事訴
    訟法第504 條第1 項規定，裁定移送前來，依同條第2 項規
    定免繳納裁判費，且於本院審理期間，亦未滋生其他訴訟必
    要費用，自無庸為訴訟費用負擔之諭知，併予敘明。
中　　華　　民　　國　　111 　年　　4 　　月　　6　　日
                   潮州簡易庭   法　官　吳思怡
以上正本係照原本作成。
如不服本判決，應於送達後20日內，向本院提出上訴狀並表明上
訴理由，如於本判決宣示後送達前提起上訴者，應於判決送達後
20日內補提上訴理由書（須附繕本）。如委任律師提起上訴者，
應一併繳納上訴審裁判費。
中　　華　　民　　國　　111 　年　　4 　　月　　6　　日

                                  書記官　蔡進吉